【裁判字號】    99,訴,40
【裁判日期】    990914
【裁判案由】    損害賠償
【裁判全文】
臺灣基隆地方法院民事判決                99年度訴字第40號
原      告  乙○○
訴訟代理人  陳淑芬律師
            黃介南律師
被      告  甲○○
訴訟代理人  陳雅萍律師
上列當事人間因傷害等案件提起附帶民事訴訟請求損害賠償事件
，經本院刑事庭裁定後移送前來（98年度附民字第78號），本院
於民國99年8月31日言詞辯論終結，判決如下：
    主      文
被告應給付原告新台幣貳拾壹萬壹仟參佰零玖元，及自民國九十
八年七月九日起至清償日止，按週年利率百分之五計算之利息。
原告其餘之訴駁回。
訴訟費用被告負擔百分之四，餘由原告負擔。
本判決第一項得假執行；但被告如以新台幣貳拾壹萬壹仟參佰零
玖元為原告預供擔保，得免為假執行。
    事實及理由
一、本件原告起訴主張︰
(一)緣原告乙○○與訴外人黃君枝為鄰居。原告因黃君枝將遮陽
    板等置於其所承租之車位，心生不滿，於民國96年10月7日
    下午4時左右，在基隆市中山區○○○路113巷57弄47-1號前
    之公共場所，與黃君枝理論，原告竟以「老二掏出來讓妳含
    」之言詞，當場辱罵黃君枝而公然侮辱。黃君枝不甘受辱，
    返回住處，告知同居人即被告甲○○。被告乃基於傷害之故
    意，持其所有柴刀一把與原告理論，原告亦不甘示弱，雙方
    因而發生鬥毆。原告因而受有頭皮6公分、2公分（2處）、
    右手臂7公分、右手食指1公分、大姆指1公分、中指1公分、
    無名指4公分併指甲斷裂受損、左手掌5公分併橈側指神經、
    血管斷裂受損、前胸6公分、左上臂11公分併三角肌斷裂、
    左手肘2公分之切割傷、右手掌背挫傷瘀青、左側遠端鎖骨
    骨折等傷害。爰本於侵權行為法律關係提起本訴，請求被告
    賠償原告所受損害。
(二)茲就原告請求之金額臚列說明於下：
  1.醫療費用：
    原告因本件傷害事件至長庚醫療財團法人基隆長庚紀念醫院
    (下稱基隆長庚醫院)就診治療並回診數次，共支出醫療費用
    新台幣(下同)30,639元。
  2.相當看護費用之損害：
    原告因本件傷害事件，除住院治療期間(自96年10月7日起至
    同月12日止)，飲食及日常起居生活無法自理，需專人24 小
    時照顧外，出院後返家居住之6個月內，仍需配偶及家人專
    人輪流全日看護，以全日看護工一日之看護費2,100元計算
    ，請求被告賠償原告186日之看護費用為390,600元。
  3.交通費：
    原告因本件傷害事件，自基隆長庚醫院出院起至96年11月22
    日回診之日止，因行動不便，需搭乘計程車往返住家與基隆
    長庚醫院之間，其間往返12趟，以計程車車資往返1趟200元
    計算，支出2,400元。又原告自96年12月6日起至98年6月12
    日回診之日止，因已能搭乘大眾運輸工具即公車往返住家與
    基隆長庚醫院之間，其間往返26趟，以公車車資往返1趟30
    元計算，支出780元。以上二者合計之交通費為3,180元。
  4.不能工作之損害：
    原告於本件傷害事件前之平日(週一至週五)均照顧原告之子
    陳世川所生之女兒，按月收取20,000元之報酬，並於假日(
    週六至週日)與配偶劉美束共同在市場內販賣魚貨，1次假日
    收入淨獲利約6,000元，每月可獲利24,000元，因受傷後謹
    遵醫囑宜休養6個月，於此期間無法工作，因此受有工作上
    之損害總計264,000元（【20,000＋24,000】×6＝264,000
    ）。
  5.精神賠償：
    原告因本件傷害事件，受傷非輕，雖已接受醫療修復，但左
    手因嚴重傷及神經、血管、三角肌，並有骨折情形，迄今仍
    感不適，半夜常驚醒，或無法入眠，甚有焦慮不安感，身體
    及心理遭受之痛苦、煎熬實難言喻，而被告持刀械攻擊原告
    ，下手兇殘，倘非原告適度予以抗衡，後果實難想像，案發
    後又未認錯，甚且杜撰不實之衝突情節，令人無法原諒，亦
    未積極填補原告之損害，態度惡劣，且被告係有資力之人，
    故請求被告賠償慰撫金5,000,000元。
  6.以上合計共5,688,419元。
(三)併為聲明：(一)被告應給付原告5,688,419元，及自起訴狀
    繕本送達翌日起至清償日止，按年息5%計算之利息。(二)請
    依職權宣告假執行。
二、被告聲明：(一)原告之訴及假執行之聲請均駁回；(二)如受
    不利益判決，願供擔保，請准宣告免為假執行。其答辯意旨
    略以：被告對於上開時、地傷害原告，致原告受有上開傷害
    之情並不爭執，惟原告請求損害賠償之金額過高，茲就原告
    請求之內容，分述如次：1.原告請求醫療費部分，應扣除98
    年6月12日基隆長庚醫院醫療事務課所開具之費用收據500元
    ，因該次係原告聲請補發先前之就醫費用收據，應由原告自
    行負擔，其餘部分則不爭執。2.原告請求交通費部分，同意
    原告出院後6週內之回診需搭乘計程車，1趟往返計程車車資
    200元，及出院6週後之回診搭乘公車，1趟往返公車車資為
    30元。但回診日期之計算應以原告所提之診斷證明書及醫療
    費用收據上所示之回診日期為準，並應扣除重複計算之部分
    。3.原告請求看護費部分，同意原告住院期間即自96年10月
    7日起至同年月12日止，共計5日，及每日看護費以2,100元
    計算。但依原告所受之傷勢，原告出院後已無專人全日看護
    之必要。4.原告請求不能工作損害部分，原告於案發時年已
    62歲，已達法定退休年齡，並已自原工作單位退休，故無工
    作損失可言，原告雖主張其平日代為照顧其子陳世川之女兒
    而每月收取報酬20,000元，然原告並非專業褓姆，協助照顧
    孫女乃出於親情，縱其子確有按月給付20,000元，亦應視為
    對原告之奉養費而非工作報酬，至原告假日與其配偶共同在
    市場賣魚一節，原告亦未能舉證以實其說，原告此部分主張
    並無理由。5.原告請求慰撫金部分，因原告僅受小範圍挫傷
    ，住院數日即出院，傷勢尚非嚴重，其請求5,000,000元顯
    屬過高等語。再者，本件傷害事件乃起因於原告持圓鍬攻擊
    被告在先，嗣又與被告爭奪柴刀而導致雙方均受有傷害，足
    見原告對其傷害與有過失，被告賠償之金額應依民法第21 7
    條第1項規定減輕或免除。
三、原告主張：被告於上開時、地，持柴刀等物攻擊原告，致原
    告受有上開傷害等情，業據提出基隆長庚醫院出具之診斷證
    明書等件為證。且被告所涉之傷害犯行，業由台灣高等法院
    於99年4月14日以99年度上易字第280號刑事判決判處有期徒
    刑陸月確定，有上開刑事判決書附卷可稽，亦據本院依職權
    調借上開刑事卷宗核閱屬實。被告對此亦不爭執，原告此部
    分之主張自堪信實。
四、按「因故意或過失，不法侵害他人之權利者，負損害賠償責
    任。」「不法侵害他人之身體或健康者，對於被害人因此喪
    失或減少勞動能力或增加生活上之需要時，應負損害賠償責
    任。」「不法侵害他人之身體、健康、名譽、自由、信用、
    隱私、貞操，或不法侵害其他人格法益而情節重大者，被害
    人雖非財產上之損害，亦得請求賠償相當之金額。」民法第
    184條第1項前段、第193條第1項、第195條第1項前段分別定
    有明文。本件被告於上開時地持刀攻擊原告，致原告受有如
    上所載之傷害之事實，已如前述，被告傷害行為與原告之受
    傷間，自有相當因果關係，被告自應負侵權行為損害賠償之
    責，從而原告依前揭法條之規定，訴請被告賠償其損害，即
    屬於法有據。茲於原告聲明範圍內，審酌其請求損害賠償範
    圍應否准許，茲分述如下：
  1.醫療費用：
    原告主張因本件傷害事件，支出自行負擔之醫療費用為30,6
    39元，並提出兩造不爭之基隆長庚醫院費用收據等件為證，
    被告除抗辯98年6月12日基隆長庚醫院醫療事務課所開具之
    費用收據500元，係原告聲請補發先前之就醫費用收據，應
    由原告自行負擔外，就其餘部分並不爭執。嗣兩造於本院審
    理時合意扣除該500元部分，因此原告此部分之請求在30,13
    9元範圍內為有理由，逾此部分，為無理由，應予駁回。
  2.交通費：
    原告主張因本件傷害事件，自基隆長庚醫院出院起至96年11
    月22日回診之日止，因行動不便，需搭乘計程車往返住家與
    基隆長庚醫院之間，其間往返12趟，以計程車車資往返1趟2
    00元計算，支出2,400元。又原告自96年12月6日起至98年6
    月12日回診之日止，因已能搭乘大眾運輸工具即公車往返住
    家與基隆長庚醫院之間，其間往返26趟，以公車車資往返1
    趟30元計算，支出780元，以上二者合計之交通費為3,180元
    。嗣兩造於本院審理時均同意原告出院後6週內之回診需搭
    乘計程車，1趟往返計程車車資以200元計算，出院6週後之
    回診搭乘公車，1趟往返公車車資以30元計算。但被告抗辯
    回診日期之計算應以原告所提之診斷證明書及醫療費用收據
    上所示之回診日期為準，並應扣除重複計算之部分，本院比
    對原告提出兩造不爭之基隆長庚醫院費用收據等件，原告係
    於96年10月12日出院，僅須單程返回住家，該日應以單趟計
    程車車資100元計算，96年10月18、22、25日、同年11月5、
    15、19日(本院按19日雖有2紙費用收據，但均係由腦神經外
    科開立，且領藥號碼均屬相同，顯係同日同時回診，原告以
    該日有2紙費用收據，即主張往返2趟，顯屬重複，應予扣除
    1 趟)、20、21、22日均有至基隆長庚醫院與本件傷害事件
    相關之整型外科、腦神經外科、放射診斷等科回診，因此原
    告96年10月18日至同年11月22日止，共往返醫院、住家9趟
    ，以1趟200元計算，加計出院當日之100元，合計為1,900元
    。又原告於96年12月6日、97年1月15、22、24日、同年2月1
    、15日、同年3月6、13、14日、同年4月11、24日、同年5月
    9 日、同年6月6日、同年7月4日、同年8月8日、同年9月5日
    、同年10月2、3日均有至基隆長庚醫院與本件傷害事件相關
    之整型外科、腦神經外科、耳鼻喉等科回診(本院按97年3月
    14 日、5月9日、6月6日、7月4日、8月8日、9月5日，雖均
    各有2紙費用收據，但均係由耳鼻喉科開立，且領藥號碼均
    屬相同，顯係同日同時回診，原告以各該日有2紙費用收據
    ，即主張往返2趟，顯屬重複，應予扣除1趟，又97年1月15
    日亦各有2紙費用收據，但分係由耳鼻喉科、腦神經外科開
    立，且領藥號碼不同，顯係同日不同時段回診，原告以各該
    日有2紙費用收據，主張往返2趟，應堪採信，該日應以往返
    2趟計算，至98年6月12日乃係向醫療事務課申請補發先前之
    費用收據，非屬回診，該日應予扣除)，因此原告96年12月6
    日至97年10月3日止，共往返醫院、住家19趟，以1趟30元計
    算，合計為570元。以上二者總計2,470元。從而原告此部分
    之請求在2, 470元範圍內為有理由，逾此部分，為無理由，
    應予駁回。
  3.相當於看護費用之損害：
  按親屬代為照顧被害人之起居，固係基於親情，但親屬看護
    所付出之勞力並非不能評價為金錢，雖因二者身份關係而免
    除被害人之支付義務，惟此種基於身份關係之恩惠，自不能
    加惠於加害人。故由親屬看護時雖無現實看護費之支付，仍
    應認被害人受有相當於看護費之損害，得向上訴人請求賠償
    ，始符公平原則，有最高法院94年臺上字第1543號判決可資
    參照。
  原告主張因本件傷害事件，除住院治療期間(自96年10月7日
    起至同月12日止)，飲食及日常起居生活無法自理，需專人
    24小時照顧外，出院後之6個月內，仍需配偶及家人輪流全
    日看護，故請求被告給付186日之看護費用共390,600元。被
    告對原告住院期間即自96年10月7日起至同年月12日止，共
    計5日，每日之看護費用以2,100元計算並不爭執，然就原告
    出院後之休養期間，則認原告提出之診斷證明書上雖載明宜
    休養半年，但休養期間並不必然有專人全日看護之必要。經
    本院就原告之病情函詢基隆長庚醫院，原告受有上開傷勢，
    自96年10月7日起是否即無法自理生活而有雇請專人全日照
    顧生活起居之必要？倘有必要，依原告之傷勢，其需專人全
    日照顧之天數約為若干？據復以:「陳君(即原告)於96年10
    月7日至本院急診就醫，經本院醫師診察後發現病患有多處
    切割傷傷勢，病患於當日施行指神經、指甲與肌肉修補、骨
    折復位固定、多處切割傷修補縫合手術治療，依病患傷勢情
    形評估，其自96年10月7日起至96年10月12日住院期間因無
    法自理生活而需他人全日協助照護日常生活，另病患出院後
    六週內之回診建議以搭乘專車為宜，六週後則可搭乘大眾運
    輸交通工具回診」等語，有基隆長庚醫院98年8月2日(99)長
    庚基法字第163號函在卷可參。是原告主張住院期間需專人
    全日看護，自屬可採，本院復參酌原告本件傷害事件，受有
    頭皮、右手臂、右手掌、右手食指、大姆指、中指、無名指
    、左手掌、前胸、左上臂、左手肘等多處切割傷及左側遠端
    鎖骨骨折等傷害，且接受肌肉修補、骨折復位固定等治療，
    原告所受傷害集中於左、右上肢，且非僅一處，又因需固定
    避免骨頭位移，日常飲食及生活起居勢必多所不便，而需他
    人協助照護，以維安全，再參酌基隆長庚醫院上開函復之內
    容，認原告出院6週內回診時仍以搭乘專車為宜，顯見原告
    所受傷害足使其出院後6週內自理生活能力降低，而有他人
    在旁看護協助之必要，原告主張出院後6週內仍有專人全程
    看護之必要，亦堪採信。原告住院期間共5日，及出院後6週
    計42日，總計47日需專人全程看護，以1日看護費2,100元計
    算，原告此部分看護費用之損害在98,700元(47×2100=
    98,700)範圍內，為有理由，應予准許。逾此部分之請求，
    即非有據，應予駁回。
  4.不能工作之損害：
    原告主張因本件傷害事件需遵醫囑休養6個月，其間無法工
    作，致使其於平日(週一至週五)無法照顧其子陳世川所生之
    女兒，每月損失20,000元，假日(週六至週日)亦無法與配偶
    劉美束共同在市場內販賣魚貨(每次假日可獲利約6,000元)
    ，每月損失24,000元，因此，休養期間受有工作上之損害總
    計264,000元，然此為被告所否認，且本院衡諸照顧年幼之
    孫女應以祖母為主力，祖父僅居輔助之地位，原告主張其平
    日專職代為照顧其子陳世川之女等情，是否屬實已堪質疑，
    縱然屬實，惟衡諸社會常情，為子女照顧孫女，應係出於親
    情，本於含貽弄孫之倫常觀念而與原告配偶對其子所為之協
    助，並不以子女付有對價為必要，陳世川縱確有按月給付原
    告20,000元，諒係為對原告及其配偶之奉養費而非照顧孫女
    之工作報酬；至原告假日與其配偶共同在市場賣魚一節，因
    原告未能舉證以實其說，難認該部分之請求有據，應予駁回
    。
  5.慰撫金部分：
    按慰撫金之多寡，應斟酌雙方之身分、地位、資力與加害之
    程度及其他各種情形核定相當之數額，亦即金額是否相當，
    自應依實際加害情形與被害人所受之痛苦及雙方之身分、地
    位、經濟狀況等關係決定之。本件原告因被告之侵權行為，
    受有上揭傷害，經住院治療5日，出院後持續回診，並需休
    養達半年之傷勢以觀，原告行動、生活起居極度不便，無論
    肉體及精神上均受有痛苦，原告自得請求精神慰撫金。本院
    斟酌原告為碼頭搬運人員，被告為水泥工，及本件傷害事件
    之起因乃原告對訴外人黃君枝出以穢言而衍發、原告所受之
    傷勢、身心所受折磨，並審酌兩造之年齡、身分、地位、經
    濟能力等一切情狀，認原告請求之非財產上損害賠償即慰撫
    金5,000,000元，尚嫌過高，應予核減為80,000元，始屬公
    允，逾此數額之請求，則無理由。
  6.按損害之發生或擴大，被害人與有過失者，法院得減輕賠償
    金額，或免除之，民法第217條第1項定有明文。又雙方互毆
    乃雙方互為侵權行為，與雙方行為為損害之共同原因者有別
    ，無民法第217條過失相抵原則之適用（最高法院68年度台
    上字第967號判例可資參照）。本件傷害事件係因原告持圓
    鍬與被告持柴刀相互鬥毆所致，有本院97年度易字第959號
    、臺灣高等法院99年度上易字第280號刑事判決在卷足稽，
    被告以其與原告互毆為由，為與有過失之抗辯，惟揆諸前揭
    說明，互毆係雙方互為侵權行為，並非雙方行為為損害之共
    同原因，與民法第217條規定之情形有間，是被告以原告為
    與有過失之抗辯，並不可採。
  7.從而，原告因本件傷害所受之損失合計211,309元(計算式：
    30,139＋2,470＋98,700＋80,000＝211,309）。
五、按給付有確定期限者，債務人自期限屆滿時起，負遲延責任
    。給付無確定期限者，債務人於債權人得請求給付時，經其
    催告而未為給付，自受催告時起，負遲延責任。其經債權人
    起訴而送達訴狀，或依督促程序送達支付命令，或為其他相
    類之行為者，與催告有同一之效力。又遲延之債務，以支付
    金錢為標的者，債權人得請求依法定利率計算之遲延利息。
    民法第229 條第1 項、第233 條第1 項分別定有明文。查本
    件原告因被告侵權行為受有損害，得請求被告賠償損害，已
    如前述，惟被告給付損害賠償之義務，並非定有確定期限，
    必待原告催告而未為給付，被告始負遲延責任，本件原告係
    以起訴方式請求被告給付損害賠償，依法原告得請求自起訴
    狀繕本送達之翌日起依年息百分之5計算之法定遲延利息。
六、縱上各述，原告基於侵權行為損害賠償請求權，訴請被告賠
    償原告211,309元及自98年7月9日（起訴狀繕本最後送達翌
    日）起至清償日止，按年息百分之5計算之法定遲延利息範
    圍內，為有理由，應予准許，逾此範圍之請求，則無理由，
    應予駁回。
七、本判決主文第1項命被告給付原告211,309元部分，其命被告
    給付之金額為50萬元以下，依民事訴訟法第389條第1項第5
    款規定，應依職權宣告假執行，被告就該部分之訴，陳明願
    供擔保請准宣告免為假執行，亦無不合，爰酌定相當擔保併
    准許之。
八、本件係刑事附帶民事訴訟，而由本院刑事庭移送民事庭者，
    依法不需徵收裁判費，且至本院言詞辯論終結時，亦未發生
    其他訴訟費用，故無從確定訴訟費用之數額。惟依法仍應依
    民事訴訟法第79條規定，諭知兩造負擔訴訟費用之比例，以
    備將來如有訴訟費用發生時，得以確定其數額，併予敘明。
九、據上論結，原告之訴為一部有理由、一部無理由，依民事訴
    訟法第79條、第389條第1項第5款、第392條，判決如主文。
中    華    民    國    99    年    9     月    14    日
                  民事庭法  官  徐世禎
以上正本係照原本作成。
對於本件判決如有不服，應於收受送達後20日內向本院提出上訴
書狀，敘述上訴之理由，上訴於臺灣高等法院，並按他造當事人
之人數附具繕本。
中    華    民    國    99    年    9     月    14    日
                        書記官  周素秋

司法院資訊處製作；財團法人民間司法改革基金會備份。
